臺灣板橋地方法院刑事判決　　　　　　　96年度訴字第1705號
公　訴　人　臺灣板橋地方法院檢察署檢察官
被　　　告　甲○○
上列被告因偽造文書等案件，經檢察官提起公訴（96年度偵字第
5271 號），本院改依簡式審理程序，判決如下：
    主  文
甲○○連續行使偽造私文書，足以生損害於他人，處有期徒刑肆
月，如易科罰金，以銀元佰元即新臺幣玖佰元折算壹日。緩刑
貳年。偽造「賴家祥」之署名共陸枚，均沒收。
    事  實
一、甲○○前係遠雄人壽保險事業股份有限公司（下簡稱遠雄人
    壽公司）之保險業務員（已於民國94年10月間離職），為圖
    領取保險佣金及業績獎金，竟基於行使偽造私文書及意圖為
    自己不法所有之概括犯意，先後於94年5 月25日、同年8 月
    15日，在遠雄人壽公司內，冒用其所負責之遠雄人壽公司保
    戶賴家祥之名義，將先前賴家祥在該公司其他保險契約要保
    書之簽名，以影印、黏貼之方式，在「遠雄金好意終身壽險
    」、「金美滿終身壽險」（保單編號分別為：0000000000號
    、0000000000號）二份要保書上，連續偽造「賴家祥」之署
    名共6 枚，藉以偽造「賴家祥」欲締結前開保險契約意思之
    私文書並據以行使，足以生損害於賴家祥本人及遠雄人壽公
    司，並先後用此詐術，使遠雄人壽公司陷於錯誤，誤以為前
    開保險契約均係甲○○招攬而來，進而支付佣金及業績獎金
    共計新臺幣（下同）40602 元。嗣因遠雄人壽公司稽查人員
    察覺有異，經循線追查，始知悉上情。
二、案經遠雄人壽公司訴請臺灣板橋地方法院檢察署檢察官偵查
    起訴。
    理  由
一、按除被告所犯為死刑、無期徒刑、最輕本刑為三年以上有期
    徒刑之罪或高等法院管轄第一審案件者外，於第一次審判期
    日前之準備程序進行中，被告先就被訴事實為有罪之陳述時
    ，審判長得告知被告簡式審判程序之旨，並聽取當事人、代
    理人、辯護人及輔佐人之意見後，裁定進行簡式審判程序，
    刑事訴訟法第273 條之1 第1 項定有明文。經核本件被告甲
    ○○所犯係死刑、無期徒刑、最輕本刑為三年以上有期徒刑
    以外之罪，其於準備程序中就被訴事實為有罪之陳述，經法
    官告知簡式審判程序之旨，並聽取公訴人及被告之意見後，
    本院合議庭認宜進行簡式審判程序，爰依首揭規定合議裁定
    由受命法官獨任進行簡式審判程序，合先敘明。
二、上開事實，業據被告於本院準備程序中及本院審理時均坦承
    不諱（見本院卷宗96年6 月11日準備程序筆錄及同日簡式審
    判程序），核與告訴代理人乙○○指訴之情節大致相符，並
    經證人即被害人賴家祥及證人即遠雄人壽公司主管蔡聖芳證
    述屬實，且有告訴狀、刑事陳報狀、聲明書、「遠雄金好意
    終身壽險」及「金美滿終身壽險」（保單編號分別為：0000
    000000號、0000000000號）要保書影本各在卷可稽。本件事
    證明確，被告犯行洵堪認定，應予依法論科。
三、被告行為後，刑法施行法業於95年6 月14日增訂該法第1 條
    之1 規定，並自95年7 月1 日施行，其將刑法分則所定罰金
    之貨幣單位均改為新臺幣，並分別提高為3 倍或30倍；另刑
    法第33條第5 款關於罰金刑之規定、同法第56條關於連續犯
    之規定、同法第55條後段關於牽連犯之規定，均已於94年2
    月2 日修正公布，並同自95年7 月1 日施行。按同於95年7
    月1 日修正施行之刑法第2 條規定，乃係關於新舊法比較適
    用之準據法，其本身無關行為可罰性要件之變更，故於95年
    7 月1 日前揭法律修正施行後，如有涉及比較新舊法之問題
    ，即應逕依修正後刑法第2 條第1 項規定，為「從舊從輕」
    之比較（詳最高法院95年度第8 次刑事庭會議決議意旨）。
    茲分述如下：
(一)刑法分則編各罪所定罰金之貨幣單位原為銀元，且依修正前
    刑法第33條第5 款規定，罰金刑為1 銀元以上，而有關罰金
    倍數之調整及銀元與新臺幣之折算標準，則定有「罰金罰鍰
    提高標準條例」及「現行法規所定貨幣單位折算新臺幣條例
    」，除罰金以1 銀元折算3 元新臺幣外，並將72年6 月26日
    以前修正之刑法部分條文罰金數額提高2 至10倍，其後修正
    者則不再提高倍數；嗣修正後刑法第33條第5 款則將罰金刑
    提高為新臺幣1 千元以上，並以百元計算之，且因刑法第33
    條第5款 所定罰金貨幣單位既已改為新臺幣，刑法分則編各
    罪所定罰金之貨幣單位亦應配合修正為新臺幣，且考量刑法
    修正施行後，不再適用「現行法規所定貨幣單位折算新臺幣
    條例」，為使刑法分則編各罪所定罰金之最高數額與刑法修
    正前趨於一致，爰增訂刑法施行法第1 條之1 規定，將刑法
    分則編各罪所定罰金之貨幣單位均改為新臺幣，並將72年6
    月26日以前修正之刑法部分條文罰金數額提高為30倍，其後
    修正者則提高為3 倍。是以刑法分則編各罪所定罰金刑之最
    高數額，於上開規定修正後仍屬一致，並無不同；但其罰金
    刑之最低數額，則比修正前提高，從而自以修正前之規定較
    為有利。
(二)修正後刑法第56條規定，業已刪除連續犯之規定。故連續數
    行為而犯同一罪名，依修正前刑法第56條規定，為連續犯，
    應以一罪論，僅得加重其刑；但依修正後規定，則已無連續
    犯可資適用，即應將各次犯行以數罪併合處罰。是以適用修
    正前關於連續犯之規定，自係較為有利。
(三)修正後刑法第55條規定，業已廢除牽連犯之規定。故犯一罪
    而其方法或結果之行為犯他罪名者，依修正前刑法第55條後
    段規定，認屬牽連犯，應從一重處斷；但依修正後刑法第55
    條規定，則已無牽連犯可資適用，即應將各該犯行以數罪併
    合處罰。是以適用修正前關於牽連犯之規定，自係較為有利
    。
(四)被告行為時之刑法第41條第1 項前段規定：「犯最重本刑為
    5 年以下有期徒刑以下之刑之罪，而受6 個月以下有期徒刑
    或拘役之宣告，因身體、教育、職業、家庭之關係或其他正
    當事由，執行顯有困難者，得以1 元以上3 元以下折算1 日
    ，易科罰金。」又修正前罰金罰鍰提高標準條例第2 條（於
    95年7 月1 日修正刪除）規定，就其原定數額提高為100 倍
    折算1 日，則本件被告行為時之易科罰金折算標準，最高得
    以銀元300 元折算1 日，經折算為新臺幣後，最高得以新臺
    幣900 元折算為1 日。惟95年7 月1 日施行之刑法第41條第
    1 項前段則規定：「犯最重本刑為5 年以下有期徒刑以下之
    刑之罪，而受6個 月以下有期徒刑或拘役之宣告者，得以新
    臺幣1000元、2000元或3000元折算1 日，易科罰金。」比較
    修正前後之易科罰金折算標準，以修正前之規定，較有利於
    被告。
(五)準此而論，前揭刑法施行法第1 條之1 之增訂及刑法第33條
    第5 款之修正，乃係刑法分則編各罪所定罰金刑之刑罰法律
    效果之變更；前揭刑法第56條連續犯之修正、同法第55條後
    段牽連犯及同法第41條第1 項易科罰金之修正，則均係科刑
    規範事項之變更，自應依刑法第2 條第1 項規定，綜合罪刑
    全部結果，整體為新舊法之「從舊從輕」比較（參見最高法
    院24年上字第4634號判例意旨、27年上字第261 號判例意旨
    ）。核被告所為，乃符合修正前刑法連續犯與牽連犯之規定
    ，而依本院所諭知之被告罪名（詳如後述），適用修正前有
    關罰金刑之規定，對被告則較屬有利。故經綜合比較新舊法
    結果，應以舊法對被告有利，自應依刑法第2 條第1 項前段
    之規定，整體適用行為時之修正前刑法規定。
四、核被告所為，係犯刑法第216 條、第210 條之行使偽造私文
    書罪、第339 第1 項之詐欺取財罪。其偽造署押，係偽造私
    文書之部分行為，偽造私文書之低度行為，又為行使偽造私
    文書之高度行為所吸收，均不另論罪。被告先後多次行使偽
    造私文書罪及詐欺取財罪，均分別時間緊接、犯罪構成要件
    相同，顯均係基於概括犯意反覆為之，為連續犯，均應依修
    正前刑法第56條之規定論以一罪，並各加重其刑。又被告所
    犯連續行使偽造文書之目的，在詐取告訴人遠雄人壽公司所
    核發之佣金及業績獎金，是所犯上開二罪間有方法、目的之
    牽連關係，應從一重之連續行使偽造私文書罪處斷。爰審酌
    被告並無前科（有本院卷附之臺灣高等法院被告前案紀錄表
    1 件在卷可稽），其為求業績以利取得公司核發之佣金，竟
    鋌而走險，冒名投保，危害他人權益，應予非難，惟衡以告
    訴代理人於偵查時表明雙方已達成和解要撤回告訴一情，及
    被告犯後坦承犯行，知所悔悟，態度良好，並提呈協議書與
    收據各1 件等一切情狀，量處如主文所示之刑，併諭知易科
    罰金之折算標準，以資懲儆。
五、又按刑法第74條關於緩刑之規定，於95年7 月1 日亦經修正
    施行，惟緩刑規定並非關於行為可罰性之法律規範，而係屬
    刑之宣告規範，無現行刑法第2 條第1 項之適用，其適用關
    係乃以案件在裁判時為準，並非以行為時為準，本案犯罪時
    間固在前揭刑法修正施行前，惟裁判時已於刑法修正施行後
    ，就緩刑之宣告自應適用現行刑法第74條之規定（參照最高
    法院95年第8 次刑事庭會議決議），且緩刑之宣告既無現行
    刑法第2 條第1 項之適用，而未涉及法律變更之比較，故本
    案雖相關法律均適用修正前之規定諭知，緩刑之宣告則適用
    現行法之規定，亦無悖最高法院27年上字第2615號判例、同
    院87年度臺非字第400 號判決所揭示之「擇用整體性原則」
    ，併此指明。查被告甲○○前未曾受有期徒刑以上刑之宣告
    ，因一時失慮，偶罹刑典，事後已坦承犯行，深具悔意，且
    已與告訴人達成和解，經此刑之宣告後，應知警惕而無再犯
    之虞，本院因認暫不執行其刑為當，予以宣告緩刑2 年，用
    啟自新。
六、至被告在「遠雄金好意終身壽險」、「金美滿終身壽險」（
    保單編號分別為：0000000000號、0000000000號）二份要保
    書上，連續偽造「賴家祥」之署名共6 枚，雖未扣案，惟不
    能證明業已滅失，不問屬於犯人與否，均應依刑法第219 條
    規定宣告沒收。
據上論斷，應依刑事訴訟法第273 條之1 第1 項、第299 條第1
項前段，刑法第2 條第1 項前段、修正前刑法第56條、刑法第21
6 條、第210 條、第339 條第1 項、修正前刑法第41條第1 項前
段、修正前刑法第55條、刑法第219 號、第74條第1 款，修正前
罰金罰鍰提高標準條例第1 條前段、廢止前罰金罰鍰提高標準條
例第2 條，判決如主文。
本案經檢察官張慶林到庭執行職務。
中　　華　　民　　國　　96　　年　　6　　月　　29 　　日
                  刑事第四庭  法　官　陳  靜  茹
以上正本證明與原本無異。
如不服本判決，應於送達後10日內向本院提出上訴狀。
　　　　　　　　　　　　　　  書記官　彭  麗  紅
中　　華　　民　　國　　96　　年　　6　　月　　29 　　日
附錄本案論罪科刑法條全文
刑法第216 條
行使第 210 條至第 215 條之文書者，依偽造、變造文書或登載
不實事項或使登載不實事項之規定處斷。
刑法第210 條
偽造、變造私文書，足以生損害於公眾或他人者，處5 年以下有
期徒刑。
刑法第339 條
意圖為自己或第三人不法之所有，以詐術使人將本人或第三人之
物交付者，處5年以下有期徒刑、拘役或科或併科1千元以下罰金
。
以前項方法得財產上不法之利益或使第三人得之者，亦同。
前二項之未遂犯罰之。
